【裁判字號】    97,智,15
【裁判日期】    980414
【裁判案由】    侵權行為損害賠償
【裁判全文】
臺灣高雄地方法院民事判決                97年度智字第15號
原      告  丙○○
訴訟代理人  陳慧博律師
複  代理人  甲○○
被      告  乙○○
訴訟代理人  王叡齡律師
            陳建誌律師
上列當事人間侵權行為損害賠償事件，經本院於民國98年3 月31
日言詞辯論終結，判決如下：
    主      文
原告之訴及假執行之聲請均駁回。
訴訟費用由原告負擔。
    事實及理由
一、按訴狀送達後，原告不得將原訴變更或追加他訴。但擴張或
    減縮應受判決事項之聲明者，不在此限。民事訴訟法第255
    條第1 項第3 款定有明文。原告起訴請求被告賠償新台幣（
    下同）150 萬元（見本院卷第3 頁），嗣於本院審理中縮減
    為被告應賠償原告579,020 元（見本院卷第363 頁），揆諸
    前引規定，原告所為乃減縮應受判決事項之聲明，合先敘明
    。
二、原告主張：其就如附件所示筆記型電腦輔助擺架（下稱系爭
    商品）申請新型專利登記，經經濟部智慧財產局（下稱智財
    局）公告核准新型第209658號專利備查在案，專利權存續期
    間自民國92年8 月1 日起迄103 年12月12日止（下稱系爭專
    利），詎被告自96年11月1 日起迄97年1 月31日止，在YAHO
    O!奇摩拍賣平台（下稱奇摩拍賣網）架設「阿生哥的店」拍
    賣網站，販售侵害系爭專利之同款筆記型電腦輔助擺架（下
    稱仿品），致其受有損害，為此爰依民法第184 條第1 項前
    段、專利法第108 條準用第84條第1 項、第85條第1 項第1
    款規定，提起本件訴訟等情。並聲明：(一)被告應給付原告57
    9,020 元及自起訴狀繕本送達翌日起迄清償日止，按年息5%
    計算之利息。(二)願供擔保請准假執行。
三、被告則以：原告未於系爭商品上標示專利字號以為警示，而
    向原告批購系爭商品之大盤商復以自己商標在市場上販售系
    爭商品，其自無從知悉向批發商購入之筆記型電腦輔助擺架
    為仿品，其並無侵害系爭專利之故意、過失。況原告於起訴
    前亦未曾向其為侵害系爭專利之通知，其自無明知仿品仍予
    販賣之故意等語置辯。並聲明：(一)原告之訴及其假執行之聲
    請均駁回。(二)願供擔保，請准免為假執行。
四、兩造不爭執事項如下：
  (一)系爭商品經智財局核准系爭專利備查在案，原告為系爭專利
    權人。
  (二)被告於奇摩拍賣網上所販售之筆記型電腦輔助擺架係仿品。
  (三)被告以72元之代價向家友公司購入仿品，再以119 元之售價
    在其架設於奇摩拍賣網之「阿生哥的店」網站（賣家代號為
    Z54013）上出售。
  (四)被告自96年11月1 日起迄97年1 月31日止（共3 個月）有在
    網路販售仿品之行為。
  (五)原告於提起本件訴訟前未曾對被告寄發存證信函警告，亦未
    曾向香港商雅虎資訊股份有限公司台灣分公司（下稱雅虎公
    司）舉發被告販售仿品情事。
五、本件爭點為：(一)被告有無侵害系爭專利之故意或過失？本件
    能否以系爭專利已受登記保護，逕予推定被告有販售仿品之
    故意過失？(二)原告實施系爭專利通常可獲得之利益與被告販
    售仿品後，原告實施系爭專利所得利益間之差額若干？(三)原
    告依專利法第108 條準用第85條第1 項第1 款規定，請求被
    告賠償因系爭專利遭侵害所受損害，有無理由？若有，數額
    若干？茲分述如下：
  (一)被告有無侵害系爭專利之故意或過失？本件能否以系爭專利
    已受登記保護，逕予推定被告有販售仿品之故意過失？
  1.按侵害專利權亦屬侵權行為之一種，自應適用民法第184 條
    侵權行為之規定，以因故意或過失不法侵害他人之權利，使
    他人受損害，始得請求損害賠償。次按，新型專利權人行使
    新型專利權時，應提示新型專利技術報告進行警告，為專利
    法第104 條所明定，依其立法理由所載，乃因新型專利權未
    經實體審查，為防範新型專利權人濫用其權利，影響第三人
    對技術之利用及開發，其行使權利時，應有客觀之判斷資料
    ，亦即應提示新型專利技術報告。又依專利法第108 條準用
    第79條規定，新型專利權人應在專利物品或其包裝上標示專
    利證書號數，並得要求被授權人或實施權人為之；其未附加
    標示者，不得請求損害賠償。但侵權人明知或有事實足證其
    可得而知為專利物品者，不在此限。均合先敘明。
  2.按當事人主張有利於己之事實者，就其事實有舉證之責任。
    民事訴訟法第277 條前段定有明文。原告主張其已依專利法
    規定，在系爭商品本體及外包裝上標註系爭專利字號，足使
    一般大眾周知系爭商品為專利商品乙情，被告否認之，揆諸
    前引規定，自應由原告就其主張之積極事實，負舉證之責。
    經查：
  (1)原告固當庭提出系爭商品暨外包裝實物，及其自97年1 月21
    日起迄97年7 月3 日止委託廠商印製系爭商品外包裝彩盒版
    費之收據，以證其確有依法標示系爭專利字號（見本院卷第
    202 頁），惟經本院當庭勘驗原告提出之系爭商品暨其外包
    裝結果為：該商品之外包裝正、反面左上角僅以紅色字樣註
    明「PATENT」，並未標註專利號碼，僅系爭商品本體底座下
    方標註有「PAT.209658」之專利字號之事實，有勘驗筆錄在
    卷可稽，且為兩造所不爭執（見本院卷第196 頁、第63頁）
    ，是以系爭商品外包裝並未標示專利字號之事實，應堪認定
    。又本院由上開實物勘驗結果僅能確認系爭商品本體於本院
    審理期間已有標註專利字號，尚無從推認原告於96年11月被
    告販售仿品之前，就已在系爭商品本體標註專利字號之事實
    ，再觀諸原告提出之系爭商品外包裝彩盒版費收據開立期間
    ，均在被告販售仿品期間之後（見本院卷第252 至257 頁）
    ，亦無從推認原告於96年11月被告販售仿品之前，有何在系
    爭商品本體或外包裝上標示專利證書號數，以為警示之情事
    存在。
  (2)原告固另提出其於94年10月間所刊登之系爭商品廣告，以證
    系爭商品為專利商品，乃業界所明知之事實，惟經觀覽上開
    廣告文案，其上僅註記「PAT:TAIWAN,USA,GERMANY」，並未
    登載專利證書號數（見本院卷第203 頁），尚難認上開登載
    已達使一般大眾周知系爭商品為專利商品之警示效果。況上
    開廣告係刊登於文筆集團所出版，以出口貿易採購商為對象
    之文簿雜誌上（見本院卷第202 頁），惟被告在奇摩拍賣網
    所架設「阿生哥的店」網站上販售之品項非僅電腦周邊商品
    ，尚包括各式手電筒、贈禮品、百貨等其他生活百貨文具，
    其於96年8 月當月進貨額未逾20,000元，其自96年11月起迄
    97 年1月止在網路上售出之仿品數量僅6 個（含原告上網為
    蒐證目的購入之仿品）等情，有兩造不爭執形式上真正之網
    頁文案、家友公司銷貨單及奇摩拍賣網賣家評價紀錄在卷可
    憑（見本院卷第11至13頁、第138 頁、第139 頁），是以被
    告辯稱其以網拍為兼職，並非專營電腦周邊商品出口為業之
    人，尚屬非虛（見本院卷第272 頁）。原告復未舉證證明被
    告有何藉由接觸上開雜誌廣告，得悉系爭商品為專利商品之
    機會，故其主張被告明知系爭商品為專利商品，仍販售仿品
    牟利云云，即難採信。
  (3)又被告辯稱：筆記型電腦輔助擺架乃網路上廣為販售之商品
    ，其中原告之大盤商捷藝科技股份有限公司（下稱捷藝公司
    ）在網路上所出售之同款商品外包裝及商品本體上，亦無任
    何專利字號標示，一般消費大眾自無從得悉系爭商品為專利
    商品，更無從判斷所購入者是否為仿品乙節，業據其提出兩
    造不爭執形式上真正之奇摩拍賣網WONGO 、中和電腦、yamy
    y82 、hhr1232 、seikobb1999 、chin_yu0423 等賣家網頁
    文案為憑（見本院卷第37頁、第44頁、第46頁、第48頁、第
    51頁、第52頁），並當庭提出捷藝公司出售之筆記型電腦輔
    助擺架實體及外包裝，經本院勘驗結果為：該商品外包裝正
    面標示品名為COOL STAND，外包裝背面下方則註記研發製造
    公司為捷藝公司，外包裝上並未標任任何專利字號或字樣，
    該商品本體底座有標示MADE IN TAIWAN字樣，但未標示任何
    專利證書號數之事實，有勘驗筆錄在卷可按，且為兩造所不
    爭執（見本院卷第197 頁），參諸原告自承：捷藝公司係其
    客戶，與其向有交易往來，其確曾應客戶要求更換系爭商品
    外包裝彩盒樣式或在外包裝上登打其他文案，亦曾依客戶要
    求將客戶之標章併予標示於系爭商品上（見本院卷第276 頁
    、第367 頁、第368 頁、第364 頁）等情以觀，足認原告有
    容任大盤商將系爭商品以不同商標、品名及外包裝樣式在交
    易市場流通販售之情事存在，而以上開形式販售之系爭商品
    外包裝及商品本體復查無專利證書號數標註，自難期待一般
    大眾得由商品外觀推知系爭商品已受專利保護，故被告辯稱
    其不知所販售之筆記型電腦輔助擺架係專利商品等語，應屬
    可採，尚難認被告有何侵害系爭專利之故意或過失。至於原
    告否認有何允許上載客戶標章之系爭商品在國內販售或授權
    其他廠商生產情事，並主張更換商標販售之系爭商品本體上
    均仍有標註專利證書號數（見本院卷第364 頁、第368 頁）
    等節，核與前揭證據不符，原告復未提出其他積極證據以實
    其說，容難採信。
  (4)末查原告出售系爭商品予國、內外大盤商之單價在47元至71
    元之間乙節，業據原告自承在卷，並有出口報關單及統一發
    票在卷為憑（見本院卷第367 頁、第350 頁背面至353 頁、
    第225 至257 頁），而被告係以每台72元之單價自家友公司
    購入仿品，再以每台119 元之單價在網路上販售之事實，亦
    為兩造所不爭執，可見被告並無以低於原告售予大盤商之批
    價搶進仿品，或以低於原告之定價販售仿品之情事，自難謂
    被告有何以顯不相當之低價誘使消費者購買仿品之故意過失
    可言。原告主張其遭被告以劣質仿品低價競爭致商機受損云
    云，亦與前揭事實不合，而不可採。
  3.綜上，原告未能舉證證明其於96年11月被告販售仿品之前，
    有何在系爭商品或其外包裝上標註專利證書號數，足使被告
    及一般大眾周知系爭商品已受專利保護之情事存在，而原告
    容任系爭商品以不同商標、品名及外包裝在通路市場販售，
    被告自無從得悉原告為系爭商品之專利權人，參以原告於提
    起本件訴訟前既未向奇摩拍賣網為舉發，亦未向被告為任何
    警示通知，為兩造所不爭執，已如前述，堪認被告並無侵害
    系爭專利之故意過失。被告辯稱其於販售筆記型電腦擺架期
    間，不知所販賣者為仿品，其無侵害原告專利權之故意過失
    等情，應屬可採。
  (二)原告未能舉證證明被告有何侵害系爭專利之故意過失，復查
    無民法第184 條第1 項前段規定之侵權行為主觀要件事實，
    業據本院審認如前，故原告依專利法第108 條準用第84條第
    1 項規定，請求被告賠償因系爭專利遭侵害所受損害，即無
    所據，本件再無審究原告所受損害數額即前列爭點(二)(三)之必
    要，附此敘明。
六、綜上所述，原告依民法第184 條第1 項前段、專利法第108
    條準用第84條第1 項、第85條第1 項第1 款規定，請求被告
    給付原告579,020 元及自起訴狀繕本送達翌日起迄清償日止
    ，按年息5%計算之利息，係無理由，應予駁回。其假執行之
    聲請，亦因本訴遭駁回而失所附麗，應併駁回之。
據上論結，原告之訴為無理由，依民事訴訟法第78條，判決如主
文。
中    華    民    國    98    年    4     月    14    日
                  民事第五庭  法  官  賴文姍
正本係照原本作成。
如不服本判決，應於送達後20日內，向本院提出上訴狀並表明上
訴理由，如於本判決宣示後送達前提起上訴者，應於判決送達後
10日內補提上訴理由書（須附繕本）。
中    華    民    國    98    年    4     月    14    日
                              書記官  林秀珍


司法院資訊處製作；財團法人民間司法改革基金會備份。
